【裁判字號】    96,上訴,3551
【裁判日期】    970331
【裁判案由】    偽造貨幣
【裁判全文】
臺灣高等法院刑事判決                96年度上訴字第3551號
上  訴  人
即  被  告  甲○○
選任辯護人
（扶助律師）邵良正律師
上列上訴人因偽造貨幣案件，不服臺灣桃園地方法院94年度訴字
第922號，中華民國96年7月18日第一審判決（起訴案號：臺灣桃
園地方法院檢察署94年度偵字第394號），提起上訴，本院判決
如下：
    主  文
原判決撤銷。
甲○○意圖供行使之用而收集偽造之通用紙幣，累犯，處有期徒
刑年貳月，扣案偽造面額新臺幣壹仟元之通用紙幣壹紙（編號
FK708060WC）沒收。
    事  實
一、甲○○前於民國九十年間，因毒品危害防制條例案件，經臺
    灣板橋地方法院九十年度板簡字第一二一○號判決判處有期
    徒刑五月確定；又於九十一年間，因同條例案件，經同法院
    九十一年度訴字第九七五號判決判處有期徒刑七月及三月，
    應執行有期徒刑八月確定。上開案件經接續執行，於九十二
    年十一月十九日因縮短刑期假釋出監，並付保護管束，至九
    十三年一月九日因假釋期滿未經撤銷，視為執行完畢。
二、甲○○於九十三年十二月十日之不詳時間，在其位於臺北縣
    中和市○○街三十六巷三之三號四樓之住處內，按跳蚤雜誌
    上所刊登「新小朋友，好用」廣告所載之不詳之電話號碼，
    而與真實年籍不詳綽號「阿奇」之成年男子聯絡後，得知「
    阿奇」對外販售偽鈔，竟基於意圖供行使之用而收集偽造通
    用紙幣之意圖，以新臺幣（下同）一千元代價，向「阿奇」
    訂購十紙一千元之偽造通用紙幣，「阿奇」並即於同年十二
    月十二日寄送一紙由不詳之人以彩色噴墨方式仿印，編號FK
    708060WC號（起訴書誤載為FK70806DWC號)之千元偽造通用
    紙幣給甲○○，供為樣本而持有。迨九十三年十二月十四日
    清晨，甲○○將上揭千元偽鈔放置於所著衣物口袋內外出，
    欲伺機使用。嗣於同日清晨六時十分許，甲○○駕駛小客車
    ，行經桃園縣桃園市○○路、北興街路口時，因形跡可疑，
    為警攔檢，並在甲○○所著衣物右側口袋內查獲上揭偽造之
    千元通用紙幣一紙。
三、案經桃園縣政府警察局桃園分局移送臺灣桃園地方法院檢察
    署檢察官偵查起訴。
    理  由
一、證據能力部分：
    本案認定事實所引用之卷證所有證據（文書證據、物證），
    檢察官、上訴人即被告甲○○及其辯護人於本院均未主張排
    除前開書證、物證之證據能力，且迄於本院言詞辯論終結前
    均未表示異議（本院卷四一、四二頁、四八、四九、一一三
    頁背面），經審酌前開書證、物證並非公務員違背法定程序
    所取得，亦無刑事訴訟法第一百五十九條之四顯有不可信之
    情況，故上揭卷證證據（文書證據、物證），均應有證據能
    力。
二、訊據被告甲○○坦承於上揭時地持有扣案之千元偽鈔一紙並
    遭警查獲，惟矢口否認有意圖供行使之用而收集偽造通用紙
    幣之犯行，於原審及本院均辯稱：扣案之千元偽鈔是伊所偽
    造的，而伊先前已因偽造幣券案，遭法院判刑確定，本案之
    偽鈔係伊前案同一批所接續製造，故本案應為該案（本院九
    十五年度上訴字第一七一九號妨害國幣懲治條例案件，下稱
    前案）判決效力所及，不得一罪二罰。其辯護人亦辯護稱，
    被告初因圖僥倖免責，始將製造偽鈔之行為供稱為收集偽鈔
    ，自不能因其投機心理所為之瑕疵供述，即認定其有收集偽
    造通用紙幣犯行。又本案發生於九十三年十二月十四日，距
    前案之犯罪時間（九十四年一月間）時間緊接，且前案製造
    偽幣之設備及技術亦不可能在短短一個月內齊備，故本案查
    獲之千元偽鈔實係被告前案所偽造，本案與前案有裁判上一
    罪之關係等語。經查：
  (一)被告於九十三年十二月十四日清晨六時十分許，在桃園縣桃
    園市○○路、北興街交叉路口處，為警在其身上查獲偽造之
    千元紙幣一紙之事實，業經被告坦承屬實（偵卷四頁背面、
    二九頁，原審卷二六、二一九頁，本院卷四一頁），並有該
    千元紙幣一紙扣案可資佐證（偵卷一六、一七頁）。而上開
    千元紙幣（編號FK708060WC號）經中央印製廠鑑定結果「該
    鈔票係以彩色噴墨方式仿印，無凹版印紋凸起效果，紙張非
    鈔券紙，菊花水印以灰色墨在紙張背面仿製，另以壓凸方式
    仿白水印，安全線以抽離自真鈔一百元券之折光變色安全線
    ，將其切割後再黏貼於紙張正面仿鈔券正面五段裸露部分，
    左下角面額數字以亮光物質仿折光變色油墨，係屬偽鈔無誤
    」，有該廠九十五年五月二十五日中印發字第○九五○○○
    二四九五號函附於卷可稽（原審卷九六頁），堪認被告所持
    有遭查獲之紙幣（編號FK708060WC號）確係偽造一節，應屬
    無疑。
  (二)被告於九十三年十二月十四日為警查獲後，就上開偽鈔之來
    源，於警詢及檢察官偵查時先後供稱：「偽鈔係伊所有，作
    為準備購買東西用途。偽鈔是向一名綽號『阿俊』之男子，
    以一千元購得偽造千元大鈔十張，沒有剩餘偽鈔」、「偽鈔
    是從跳蚤雜誌上買來的，電話中說一比十，先寄這一張當樣
    本」（偵卷四頁背面、五、二九頁）；於九十四年三月二十
    五日及三十一日偵訊時仍供稱「（到底有無以一張一千元購
    買十張偽造之一千元？）比例是一比十，但他只有先寄一張
    給伊。（購買偽鈔之用途？）本來要拿去使用，但很粗糙所
    以沒有。伊是在九十三年十二月十日左右，在家裡看跳蚤雜
    誌，上面有刊登『新小朋友，好用』的廣告，伊就打電話去
    問，後來就寄來一張給伊，只記得是向『阿奇』購買的」等
    語（偵卷五二、五六頁）。細繹其歷次供述，除偽鈔究竟係
    向「阿俊」或「阿奇」購買一節，稍有不同之外，其餘供述
    始終一致，而被告既係透過雜誌廣告，向不明男子購買偽鈔
    ，彼此素不相識，顯然所謂「阿俊」或「阿奇」，不過係被
    告對該男子之隨口稱呼，縱有出入，亦僅係記憶誤差使然，
    無特別意義，參酌被告為警查獲之初，應無餘裕衡量相關供
    述之利弊得失，較少造假之虞。再被告於警詢及偵查時均供
    稱：「偽鈔係伊所有，作為準備購買東西用途。（購買偽鈔
    之用途？）本來要拿去使用，但很粗糙所以沒有」等語（偵
    卷四頁背面、五二頁）。足見被告持有上開偽鈔目的在供行
    使之用無訛。縱上，應足認被告前開意圖供行使之用而收買
    偽造之通用紙幣持有之自白屬實，可以採信。
  (三)被告雖辯稱：本件偽鈔是伊所偽造，而其先前已因製造偽鈔
    案，遭法院判刑確定，故本案應為前案判決效力所及云云。
    惟查，被告所指前案係指自九十四年一月間某日起至同年二
    月五日止，與共犯鄭高毓共同偽造偽鈔，於九十四年二月五
    日為警查獲之事實，經本院以九十五年度上訴字第一七一九
    號判決判處有期徒刑六年六月，嗣經最高法院以九十六年度
    台上字第二○三五號判決駁回被告上訴而確定，此為被告及
    辯護人所陳明（本院卷九九、一○三頁），且有上開判決及
    本院被告前案紀錄表在卷可查（原審卷一五三、一八六頁，
    本院卷一八頁）。然查，稽諸被告所犯本案與前案之犯罪事
    實並不相同，亦無裁判上一罪關係乙情，茲述明如下：
  1.前案係在九十四年二月五日為警查獲，而本案雖係先於該案
    ，於九十三年十二月十四日即為警查獲，然被告於前案查獲
    後，於九十四年二月六日、二月二十七日、三月一日分別為
    警詢及偵訊筆錄，稽之筆錄內容均未提及本案事實，遑論供
    稱與前案係同一案件，有該案警詢及偵訊筆錄可憑（臺灣板
    橋地方法院檢察署九十四年度偵字第三三○四號偵卷一一至
    一五、五三、六二頁，卷宗外放）；另被告於本案為警查獲
    後，尚先後於九十三年十二月十四日、九十四年三月二十五
    日及三十一日於警詢或檢察官偵查中，自承本件扣案偽鈔確
    係購自跳蚤雜誌等語，已如前(二)理由所載；兩相對照，倘若
    本案偽鈔確係被告所偽造，衡情，被告於前案及本案或警詢
    或偵訊時，均已知悉其製造偽鈔之前案犯行，已經為警破獲
    ，則其為免遭重複論罪，於警詢及偵訊時應無不據實陳述本
    案偽鈔亦係其所偽造，何致反推稱係購自跳蚤雜誌之理，且
    被告仍兩次向檢察官供稱本案偽鈔確係其購自跳蚤雜誌，直
    至原審審理時始翻異前詞，其所辯本案偽鈔亦係伊所偽造云
    云，自不無避重就輕，希冀二案一判之意圖，尚難遽信。尤
    以，本件經核對本案查扣之千元偽鈔號碼（FK708060WC號）
    ，與前案查獲之偽鈔號碼（AS971241WC、AS971247WC、AS97
    1249WC偽券各一紙，DM926374WH之偽券三紙，DM926373 WH
    、DM926338WH、DM92 6339WH之偽券各二紙）均不相同（原
    審卷一六一頁，本院九十五年度上訴字第一七一九號判決書
    附表），而經原審調取前案查獲之偽鈔，與本案查獲之偽鈔
    相互比對結果，被告亦無法指出有何特徵，可以認定二者係
    出於同源（原審卷一一五頁），亦即本案偽鈔除被告片面反
    覆之詞外，別無證據證明該偽鈔亦係其所偽造。況被告係在
    九十三年十二月十四日為警查獲本案偽鈔後，始自九十四年
    一月間某日起至同年二月五日止，與共犯鄭高毓共犯前開前
    案之偽造幣券犯行，換言之，亦無法排除被告係在本案遭警
    員查獲後始取得製造偽鈔之方法與技術之可能，是以，其有
    事後利用訴訟法之規定，企圖將上開與偽鈔有關之案件連成
    一案之意圖，甚為明顯。
  2.本院為求慎重，將本案偽鈔一紙併同前案偽鈔十一紙（按原
    十二紙，經前案送中央印製廠鑑定後抽存一紙）送請法務部
    調查局針對印刷、紙質為鑑定，鑑驗結果「本案（票號FK70
    8060WC之偽券一紙編為Ａ類偽券）。前案（票號AS971241WC
    、AS971247WC、AS971249WC之偽券各一紙編為Ｂ１、Ｂ２、
    Ｂ３類偽券。票號DM926374WH之偽券二紙均編為Ｃ類偽券。
    票號DM926373WH、DM926338WH、DM926339WH之偽券各二紙均
    編為Ｄ類偽券）：
    一有關印製部分：
      (一)本案（Ａ類）及前案（Ｂ１、Ｂ２、Ｂ３、Ｃ、Ｄ類）
      偽券均為噴墨列印製成。(二)前案（Ｂ１、Ｂ２、Ｂ３類）
      偽券三紙，其彼此間具有相同之列印特徵，研判有可能為
      同一印製來源。(三)前案（Ｃ類）偽券二紙，其彼此間具有
      相同之列印特徵，研判有可能為同一印製來源。(四)前案（
      Ｄ類）偽券中，票號為DM926373WH偽券二紙、DM926338WH
      偽券二紙以及DM926339WH偽券二紙，其同票號彼此間各具
      有相同之列印特徵，研判有可能各為同一印製來源。(五)本
      案（Ａ類）偽券與前案（Ｂ１、Ｂ２、Ｂ３、Ｃ、Ｄ類）
      偽券之列印特徵不同。
    二有關紙質部分：
      (一)前案（Ｂ１、Ｂ２、Ｂ３類）偽券三紙之紙質有機成分
      相似；而與本案（Ａ類）偽券紙質不同。(二)前案（Ｃ類）
      偽券二紙之紙質有機成分相似；而與本案（Ａ類）偽券紙
      質不同。(三)前案（Ｄ類）偽券六紙之紙質有機成分相似；
      而與本案（Ａ類）偽券紙質不同」等情，有該局九十七年
    一月十六日調科貳字第○九七○○○一四八五○號鑑定書一
    份及檢附之鑑定分析表二十三紙在卷可稽（本院卷六六至九
    ○頁）。可知兩案查扣之偽鈔不但列印特徵不同，紙質亦不
    同，顯然為不同批製作之不同偽鈔，被告辯稱係同一批偽鈔
    云云（本院券一一三頁背面），顯係臨訟杜撰之詞。至被告
    經本院提示前揭鑑定報告及鑑定分析表後又改稱，紙質不同
    係因所購紙張不同所致（本案卷一○三頁），然二案偽鈔之
    列印特徵不同已經鑑定明確，是以縱紙質不同，亦無足援為
    被告有利之認定，所辯諉不足採。末以，被告於警詢時雖曾
    供稱：「於九十三年十二月十三日二十時許，在臺北縣中和
    市○○路上一家檳榔攤（詳細地址不詳），以偽造千元大鈔
    向檳榔攤購買檳榔」等語（偵卷四頁背面），然除與警查獲
    時間不符，復為被告否認在卷（原審卷七七頁，本院卷一一
    五頁背面），且遍查卷內資料亦查無相關行使該偽鈔之積極
    證據足憑，是自無足認定被告有行使之事實，併予敘明。綜
    上所述，本件事證明確，被告所辯無非卸責之詞，不足採信
    ，其犯行堪以認定，應依法論科。至於被告於原審雖請求傳
    喚其房東林欽祈及女友廖孟吟為證，以證明其戶籍地及租處
    均有製造偽鈔之電腦（原審卷二○五頁），然被告已供明「
    該二人均未參與伊製作偽鈔之過程）（原審卷二○五頁），
    是以其二人並不知情被告有否偽造本案通用紙幣之行為，所
    證核與本案行為無涉，再稽之前揭說明，查獲偽鈔並無證據
    證明係被告所偽造，自無傳喚之必要，同此敘明。
三、法律適用之比較說明及論罪理由：
  (一)查被告行為後，刑法部分條文業於九十四年一月七日修正，
    同年二月二日公布，九十五年七月一日施行，修正後刑法第
    二條第一項規定：「行為後法律有變更者，適用行為時之法
    律，但行為後之法律有利於行為人者，適用最有利於行為人
    之法律」。上開「從舊從輕」原則之規定乃與刑法第一條罪
    刑法定主義契合，而貫徹法律禁止溯及既往原則，係規範行
    為後法律變更所生新舊法律比較適用之準據法，是刑法第二
    條本身雖經修正，但刑法第二條既屬適用法律之準據法，本
    身尚無比較新舊法之問題，應一律適用裁判時即修正後刑法
    第二條規定以決定適用之刑罰法律。又為比較時應就罪刑有
    關之共犯、牽連犯、連續犯、結合犯，以及累犯加重、自首
    減輕暨其他法定加減原因（如身分加減）與加減例等一切情
    形，綜其全部罪刑之結果而為比較；且就比較之結果，須為
    整體之適用，不能割裂分別適用各該有利於行為人之法律，
    此即法律變更之比較適用所應遵守之「罪刑綜合比較原則」
    及「擇用整體性原則」（最高法院二十四年上字第四六三四
    號判例、二十七年上字第二六一五號判例、最高法院九十五
    年五月二十三日九十五年度第八次刑庭會議決議參照）。爰
    就本件新舊法比較結果論述如下：
  1.按刑法第一百九十六條第一項後段之意圖供行使之用而收集
    變造、偽造通用紙幣罪，其法定刑為「三年以上十年以下有
    期徒刑，得併科五千元以下罰金」。罰金刑部分，依被告行
    為時之刑罰法律，即罰金罰鍰提高標準條例第一條前段、修
    正前刑法第三十三條第五款（規定罰金為一元以上），並依
    現行法規所定貨幣單位折算新臺幣條例第二條規定計、折算
    結果，前揭罰金刑之法定刑得科銀元一元（即新臺幣三元）
    以上、銀元五千元（新臺幣一萬五千元）以下罰金。惟依被
    告行為後修正增訂刑法施行法第一條之一：「中華民國九十
    四年一月七日刑法修正施行後，刑法分則編所定罰金之貨幣
    單位為新臺幣。九十四年一月七日刑法修正時，刑法分則編
    未修正之條文定有罰金者，自九十四年一月七日刑法修正施
    行後，就其所定數額提高為三十倍。但七十二年六月二十六
    日至九十四年一月七日新增或修正之條文，就其所定數額提
    高為三倍」，及刑法第三十三條第五款將罰金刑修正為：「
    新臺幣一千元以上，以百元計算之」等規定，上開罪處罰條
    文之法定罰金刑最低額均已提高為新臺幣一千元以上。經比
    較新舊法結果，認應適用較有利於被告之舊法即修正前刑法
    第三十三條第五款規定。
  2.再被告行為後，刑法第四十七條累犯之規定經修正，修正後
    刑法第四十七條第一項規定：「受徒刑之執行完畢，或一部
    之執行而赦免後，五年以內故意再犯有期徒刑以上之罪者，
    為累犯，加重本刑至二分之一」。比較修正前、後該條之規
    定，可知修正前有關累犯之成立，不以再犯之罪係故意犯罪
    為限，然修正後之規定，則以再犯故意犯（不包括過失犯）
    為成立累犯之要件，新舊法就此範圍既有變動，自屬犯罪後
    法律有變更，而非僅屬純文字修正，應有新舊法比較之適用
    （最高法院九十六年度台上字第一○三七號、第九三四號、
    第一三二三號判決意旨參照）。然若修正施行前被告再犯者
    係故意犯罪，則修正前、後之規定，均成立累犯，是以經比
    較新、舊法結果，修正後刑法並未較有利於被告，仍應適用
    修正前之刑法第四十七條之規定為累犯之論處。
  (二)按廣義之貨幣固可包含硬幣及紙幣，惟刑法上偽造貨幣罪章
    各條所稱之貨幣，係專指國家鑄造發行之硬幣而言。又中央
    銀行所發行之新臺幣幣券，既經政府訂為法幣，具有強制流
    通之性質，自屬刑法上所稱之通用紙幣（最高法院六十三年
    台上字第二一九四號、二十八年上字第八九六號判例、司法
    院院字第一五０二號解釋參照）。次按刑法第一百九十六條
    第一項後段之意圖供行使之用而收集變造、偽造通用紙幣罪
    ，所謂「收集」者，不論有償與無償、適法與不適法，舉凡
    意圖供自己或他人行使之用，而將物收受、蒐集、收買、受
    贈、互換、強取、詐取等一切移轉自己實力支配下之持有之
    行為，均包括在內，且在行為人收取以前，主觀上即有行使
    之犯罪意思者而言。又祇以供行使之意思將偽券收集到手後
    ，即屬既遂，至嗣後之行使與否，於其犯罪之成立無關（最
    高法院二十六年渝上字第八六七號、二十七年上字第三三一
    號判例意旨足資參照）。查本案被告意圖供行使之用，自綽
    號「阿奇」之成年男子處收受本件偽造之通用紙鈔一張，核
    其所為，係犯刑法第一百九十六條第一項後段之意圖供行使
    之用而收集偽造通用紙幣罪。
  (三)被告有如事實欄所載之犯罪科刑及執行完畢之情形，此有本
    院被告前案紀錄表在卷可查，其於有期徒刑執行完畢後五年
    以內，再犯本件有期徒刑以上之罪，為累犯，應依修正前之
    刑法第四十七條，加重其刑。
四、原判決撤銷及科刑理由：
  (一)原審經審理結果，為被告論罪科刑之判決，固非全屬無見。
    惟查，(1)原判決於事實欄敘明查扣之偽鈔係被告意圖供行使
    之用而收集，惟理由欄就被告意圖供行使之用一節，未予說
    明所憑證據及理由，自有理由不備之違法；(2)本案查扣之偽
    鈔編號為「FK708060WC號」，原判決全文均載為「FK70806D
    WC」，並依此於主文為沒收之諭知，均有誤植，併予指明。
    被告仍執前詞否認犯罪提起上訴，雖無理由，惟原判決既有
    上述可議之處，自屬無以維持，應由本院將原判決予以撤銷
    改判。
  (二)爰審酌偽鈔如使用流通於市面，將破壞正常金融秩序，對社
    會所生之危害不輕，本件被告有多次蒐集、偽造偽鈔前科（
    有本院被告前案紀錄表可參），不知悔改，又再度收集本案
    偽鈔，圖供對外使用，其犯罪之動機、目的，兼衡本件查扣
    之偽鈔僅一紙，數量不多，又係收購而來，情節較偽造為輕
    ，及被告犯後飾詞卸責等一切情狀，量處如主文第二項所示
    之刑，以示懲儆。
  (三)扣案之千元偽鈔一紙（編號FK708060WC號），不問屬於犯人
    與否，應依刑法第二百條規定諭知沒收。
據上論斷，應依刑事訴訟法第三百六十九條第一項前段、第三百
六十四條、第二百九十九條第一項前段，刑法第二條第一項、第
一百九十六條第一項、（修正前）第四十七條第一項、第二百條
，罰金罰鍰提高標準條例第一條前段，判決如主文。
本案經檢察官王壬貴到庭執行職務。
中    華    民    國    97    年    3    月    31    日
            刑事第十八庭  審判長法  官  溫耀源
                                法  官  周政達
                                法  官  段景榕
以上正本證明與原本無異。
如不服本判決，應於收受送達後十日內向本院提出上訴書狀，其
未敘述上訴之理由者並得於提起上訴後十日內向本院補提理由書
（均須按他造當事人之人數附繕本）。
                                書記官  陳靜姿
中    華    民    國    97    年    3    月    31    日
附錄：本案論罪科刑法條全文
中華民國刑法第196條
行使偽造、變造之通用貨幣、紙幣、銀行券，或意圖供行使之用
而收集或交付於人者，處3年以上10年以下有期徒刑，得併科5千
元以下罰金。收受後方知為偽造、變造之通用貨幣、紙幣、銀行
券而仍行使，或意圖供行使之用而交付於人者，處5百元以下罰
金。
第 1 項之未遂犯罰之。


司法院資訊處製作；財團法人民間司法改革基金會備份。
